臺灣士林地方法院民事判決
111年度士訴字第4號
原  告  即  
主參加被告  台新資產管理股份有限公司

法定代理人  吳統雄
送達代收人  梁文昀

訴訟代理人  徐碩彬
            陳盈盈
            廖克修
主參加原告  和德建設股份有限公司

法定代理人  蔡馥鈴
訴訟代理人  曾憲忠律師
被  告  即 
主參加被告  謝銘哲
            謝銘文

            林育豪
            謝銘娟
            謝佳芸


主參加被告  謝惠羽


上列原告與被告間請求代位分割遺產事件，主參加原告和德建設
股份有限公司以上開原、被告及謝惠羽為主參加被告而提出主參
加之訴，本院於民國111年9月29日合併言詞辯論終結，判決如下
：
    主  文
本訴部分：
一、原告台新資產管理股份有限公司之本訴駁回。
二、本訴訴訟費用由原告台新資產管理股份有限公司負擔。
主參加之訴部分：
一、確認坐落於臺北市○○區○○段○○段○○○○○地號土地（權利範圍
    一一七二/一○○○○）及臺北市○○區○○段○○段○○○○○地號土地（
    權利範圍一一七二/一○○○○）非屬主參加被告謝銘哲、謝銘
    文、林育豪、謝銘娟、謝佳芸、謝惠羽共同繼承被繼承人謝
    宏慶之遺產。
二、主參加被告謝銘哲、謝銘文、林育豪、謝銘娟、謝佳芸、謝
    惠羽應就坐落於臺北市○○區○○段○○段○○○○○地號土地（權利
    範圍一一七二/一○○○○）及臺北市○○區○○段○○段○○○○○地號土
    地（權利範圍一一七二/一○○○○）辦理繼承登記。
三、主參加被告謝銘哲、謝銘文、林育豪、謝銘娟、謝佳芸、謝
    惠羽應將坐落於臺北市○○區○○段○○段○○○○○地號土地（權利
    範圍一一七二/一○○○○）及臺北市○○區○○段○○段○○○○○地號土
    地（權利範圍一一七二/一○○○○）移轉登記與主參加原告和
    德建設股份有限公司。
四、主參加之訴之訴訟費用由主參加被告連帶負擔。
    事實及理由
一、主參加原告和德建設股份有限公司（下稱和德公司，並省略
    稱謂）主張臺北市○○區○○段○○段000○0地號土地（權利範圍1
    172/10000）及臺北市○○區○○段○○段000○0地號土地（權利範
    圍1172/10000，以下合稱系爭不動產），並非訴外人即被繼
    承人謝宏慶之遺產，僅係借名登記於謝宏慶之名下，若准予
    原告即主參加被告台新資產管理股份有限公司（下稱台新公
    司，並省略稱謂）代位分割系爭不動產，將會侵害和德公司
    之權利；又如確實存有借名登記之情形，和德公司係得請求
    被告即主參加被告謝銘哲、謝銘文、林育豪、謝銘娟、謝佳
    芸、主參加被告謝惠羽（以上當事人下均略稱其名，審略稱
    謂）就系爭不動產辦理繼承登記，並移轉系爭不動產之所有
    權與和德公司，是和德公司依民事訴訟法第54條規定提起本
    件訴訟，核尚無不合，爰予准許。
二、按確認法律關係之訴，非原告有即受確認判決之法律上利益
    者，不得提起，民事訴訟法第247條第1項前段定有明文。所
    謂即受確認判決之法律上利益，係指法律關係之存否不明確
    ，原告主觀上認其在法律上之地位有不妥之狀態存在，且此
    種不妥之狀態能以確認判決將之除去者而言。本件台新公司
    就系爭不動產提起代位辦理繼承登記及分割遺產訴訟，而和
    德公司主張系爭不動產係借名登記與謝宏慶，實為其所有，
    則對於系爭不動產之所有權既存有爭執，如不訴請確認，和
    德公司在私法上之地位將有受侵害之危險，則和德公司提起
    本件確認系爭不動產所有權之訴，即有確認之法律上利益，
    合先敘明。
三、謝銘哲、謝銘文、林育豪、謝銘娟、謝佳芸、謝惠羽經合法
    通知，未於最後言詞辯論期日到場，核無民事訴訟法第386
    條所列各款情事，爰依台新公司、和德公司之聲請，准由其
    一造辯論而為判決。
四、本訴部分兩造之主張：
　㈠台新公司起訴主張：謝惠羽積欠台新公司新臺幣37萬995元及
    相關利息未清償，謝惠羽為謝宏慶之繼承人，且未辦理拋棄
    繼承，現系爭不動產仍登記在謝宏慶名下，台新公司為實現
    債權，欲聲請執行被繼承人之遺產即系爭不動產，但謝宏慶
    之繼承人竟未辦理繼承登記，且系爭不動產未分割前屬於公
    同共有，致使台新公司無法進行拍賣，上開情況顯然已經妨
    礙台新公司債權之滿足，爰依民法第242條、第823條、第82
    4條、第1164條等規定規定，代位謝惠羽提起繼承登記及分
    割遺產訴訟等語，並聲明：謝惠羽及謝銘哲、謝銘文、林育
    豪、謝銘娟、謝佳芸應就系爭不動產辦理繼承登記；2.謝惠
    羽及謝銘哲、謝銘文、林育豪、謝銘娟、謝佳芸所公同共有
    之遺產即系爭不動產，請准予變價分割，所得價金按應繼承
    比例分配。
　㈡謝銘哲、林育豪、謝佳芸於最後一次審判期日未到庭，然於
    先前期日到庭陳述，其等共同答辯意旨略以：系爭不動產非
    為謝宏慶所有，不屬於謝宏慶之遺產，台新公司之請求並無
    理由等語，聲明：請求駁回台新公司之訴。
　㈢謝銘文、謝銘娟未於言詞辯論期日到場，亦未以書狀作何聲
    明或陳述。 
五、主參加訴訟部分兩造之主張：
　㈠和德公司提出主參加之訴主張：自民國60年間起，謝宏慶即
    受僱於和德公司及關係企業，並擔任副總經理職務，於90年
    4月30日退休；於64年間，和德公司在臺北市○○區○○段○00○0
    ○00○0○00○0地號土地（其中第25之4地號土地即為臺北市○○
    區○○段000○0○000○0地號土地於重測前之地號）上興建房屋
    出售，在建案興建完工銷售，並移轉建物及基地所有權與購
    屋者後，上揭25之4地號土地尚有應有部分（即系爭不動產
    ），為節稅考量，就移轉登記於謝宏慶名下，相關稅賦則係
    由和德公司繳交，則系爭不動產實為和德公司所有，和德公
    司與謝宏慶間存有借名登記關係，現謝宏慶已經逝世，該借
    名登記關係應歸於消滅，和德公司自得依民法第541條第2項
    或同法第179條之規定，請求系爭不動產之繼承人返還系爭
    不動產等語，並聲明：確認系爭不動產非屬謝銘哲、謝銘文
    、林育豪、謝銘娟、謝佳芸、謝惠羽共同繼承被繼承人謝宏
    慶之遺產；2.謝銘哲、謝銘文、林育豪、謝銘娟、謝佳芸、
    謝惠羽應就系爭不動產辦理繼承登記；3.謝銘哲、謝銘文、
    林育豪、謝銘娟、謝佳芸、謝惠羽應將系爭不動產移轉登記
    與和德公司。
　㈡台新公司答辯意旨略以：單憑系爭不動產地價稅繳款單，無
    法證明借名登記契約存在，且謝宏慶僅為和德公司之一般員
    工，何以和德公司會將公司資產掛在其名下，並不符社會通
    念；縱借名登記關係存在，不動產非經登記不生效力，依土
    地法為之登記有絕對真實之公信力，在出名人將借名登記之
    不動產移轉登記返還與借名人前該登記並不失其效力，故系
    爭不動產仍為謝宏慶之遺產，和德公司之請求並無理由等語
    ，並聲明：請求駁回和德公司之訴。　　
　㈢謝銘哲、林育豪、謝佳芸於最後一次審判期日未到庭，然於
    先前期日到庭陳述，其等共同答辯意旨略以：系爭不動產確
    係和德公司所有，僅係登記於謝宏慶名下，同意和德公司之
    請求。
　㈣謝銘文、謝銘娟、謝惠羽未於言詞辯論期日到場，亦未以書
    狀作何聲明或陳述。 
六、兩造不爭執事項：（見本院卷第229-230頁）
　㈠謝惠羽現積欠台新公司債務，積欠債務之時間、數額如臺灣
    彰化地方法院102年度司促字第14234號支付命令、確定證明
    書所載。
　㈡謝惠羽現無資力償還上述債務。
　㈢謝銘哲、謝銘文、林育豪、謝銘娟、謝佳芸、謝惠羽均為謝
    宏慶之繼承人。
　㈣謝宏慶之遺產尚未進行分割。
　㈤系爭不動產現仍登記在謝宏慶名下。
七、法院得心證的理由：台新公司主張系爭不動產係謝宏慶之遺
    產，因債務人謝惠羽怠於行使權行，故代位謝惠羽訴請其餘
    繼承人即謝銘哲、謝銘文、謝銘文、林育豪、謝銘娟等人，
    就系爭不動產辦理繼承登記後為分割，然和德公司系爭不動
    產係借名登記於謝宏慶名下，乃訴請確認系爭不動產並非謝
    宏慶之遺產、謝宏慶之繼承人應於辦理繼承登記後，將系爭
    不動產移轉登記至和德公司名下，則本件爭點在於系爭不動
    產是否係借名登記於謝宏慶名下，本院認定如下：
　㈠按稱「借名登記」者，謂當事人約定一方將自己之財產以他
    方名義登記，而仍由自己管理、使用、處分，他方允就該財
    產為出名登記之契約，其成立側重於借名者與出名者間之信
    任關係，及出名者與該登記有關之勞務給付，具有不屬於法
    律上所定其他契約種類之勞務給付契約性質，應與委任契約
    同視，倘其內容不違反強制、禁止規定或公序良俗者，當賦
    予無名契約之法律上效力，並類推適用民法委任之相關規定
    （最高法院99年度台上字第1662號、98年度台上字第990號
    與第76號裁判要旨均同此見解）。而類推適用民法第549條
    第1項、第550條關於委任規定之結果，當事人之任何一方得
    隨時終止借名登記契約。於當事人一方死亡時，除契約另有
    訂定或因委任性質不能消滅者，借名登記契約因當事人一方
    死亡而消滅。次按主張有借名委任關係存在事實之原告，於
    被告未自認下，須就此項利己事實證明至使法院就其存在達
    到確信之程度，始可謂已盡其依民事訴訟法第277條前段規
    定之舉證行為責任；原告就上揭利己之待證事實，茍能證明
    在經驗法則或論理法則上，足以推認該待證事實存在之間接
    事實，即無不可，非以直接證明該待證事實為必要（最高法
    院103年度台上字第1637號裁判要旨同此見解）。
　㈡查謝宏慶確於多年前任職和德公司，嗣90年4月30日辦理退休
    等節，業經和德公司提出勞工保險被保險人投保資料表為據
    （見本院卷第108頁），另系爭不動產係自臺北市○○區○○段○
    00○0地號土地重測、分割而來，有系爭不動產土地登記第一
    類謄本在卷可查（見本院110年度補字第1407號卷第76、112
    頁），再和德公司確曾與訴外人湯大綸、李明德等人為起造
    人，在臺北市○○區○○段00○0○00○0○00○0地號土地（原為24之
    1、25之2之地號土地，嗣後又經變更為24之1、25之3及25之
    4地號土地）上建築辦公室、集合式住宅之房屋，有發照日
    期65年6月23日之建築執照存根在卷可查（見本院卷第162-1
    66頁），再對照系爭不動產前揭第一類謄本，可知系爭不動
    產係於69年4月5日移轉登記至謝宏慶名下，則和德公司於本
    院主張因出售房屋完罄，仍有部分土地仍為和德公司所持有
    ，基於稅務考量乃移轉登記於員工謝宏慶等前因後果，尚與
    尚開事證相符。
　㈢證人即和德公司員工高豐泰於本院證稱：我自77年起任職於
    和德公司迄今，現擔任副總經理職務，謝宏慶原本是公司員
    工，後來因為年紀大離職，有關系爭不動產所有權歸屬，某
    次謝宏慶生病，我代表公司去探望，謝宏慶提到公司過往承
    辦業務，每年都有地價稅單寄來，希望公司儘快把登記在他
    名下的2筆土地過戶回和德公司，當時謝宏慶提到這2土地都
    是在北投，據我了解就是系爭不動產，且從很久以前不不知
    何時開始，和德公司就一直幫謝宏慶支出這2筆土地每年的
    稅捐，此外系爭不動產地價稅稅單上的投遞地址，事實上就
    是和德公司地址，繳款的銀行也都是公司代繳地價稅的分行
    ，迄今系爭不動產的權狀正本仍由和德公司保管，另109、1
    08年稅單原本也仍有和德公司保管中，但當初為何登記在謝
    宏慶名下，我並不清楚等語（見本院卷第231-232頁），依
    證人高豐泰所述，系爭不動產係借名登記於謝宏慶名下，而
    非屬謝宏慶之遺產，雖證人高豐泰係和德公司員工，所證言
    辭本非無偏袒、迴護和德公司之可能，然證人高豐泰作證時
    ，並當庭提出系爭不動產權狀正本、蓋有銀行收訖章戳之10
    9、108年地價稅稅單原本，經本院當庭勘驗與本院卷第134-
    140頁之影本相符（見本院卷第232頁言詞辯論筆錄），又前
    揭地價稅稅單所載投遞地址為臺北市○○區○○○路0段000號8樓
    ，經查確為和德公司之營業址，有和德公司登記資料在卷可
    查，可徵過去系爭不動產之稅捐確實係由和德公司繳納，若
    非借名登記之事實存在，和德公司應無代繳稅捐之可能，再
    對照本件台新公司係於110年11月24日提起代位分割之訴，
    亦難想像和德公司係先行預測台新公司將提出此訴訟，而預
    先與謝宏慶或其繼承人通謀，而將稅單投遞地址登記為和德
    公司營業址，以謀求後續訴訟獲有利認定，綜上以觀，應認
    證人高豐泰所證情節，確屬事實。
　㈣系爭不動產既係借名登記於謝宏慶名下，即非屬謝宏慶之遺
    產，和德公司訴請確認系爭不動產並非謝宏慶之遺產部分，
    實屬有據。台新公司雖主張土地法為之登記有絕對真實之公
    信力，然土地法第43條所稱依土地法所為之登記有絕對效力
    ，係指第三人因信賴不動產登記外觀，而為移轉、設定物權
    等物權行為而言，此乃信賴保護、公信原則之展現，目的在
    保護信賴登記外觀而從事經濟活動之人，反觀台新公司係於
    92年間出借款項與謝惠羽，並無任何就系爭不動產所為之物
    權行為，而謝宏慶係於109年9月13日身故，有戶籍資料在卷
    可查，實難想像台新公司出借款項與謝惠羽時，曾調查謝宏
    慶之財產，並信賴將來謝惠羽將取得系爭不動產所有權，因
    而出借款項，是對台新公司而言並無任何信賴系爭不動產登
    記外觀之信賴利益可言，台新公司上開主張，難認可採。
　㈤就台新公司提出之本訴部分，系爭不動產既經確認並非謝宏
    慶之遺產，雖現仍登記在謝宏慶名下，本院仍不能僅因登記
    之外觀，而判令謝宏慶之繼承人辦理繼承登記後進行分割，
    是本件台新公司所提出之本訴為無理由，應予駁回。
　㈥就和德公司提出之主參加之訴部分，按受任人因處理委任事
    務，所收取之金錢、物品及孳息，應交付於委任人；受任人
    以自己之名義，為委任人取得之權利，應移轉於委任人，民
    法第541條定有明文。再按，因繼承、強制執行、徵收、法
    院之判決或其他非因法律行為，於登記前已取得不動產物權
    者，應經登記，始得處分其物權，為民法第759條所明定。
    另移轉不動產所有權乃直接對不動產權利有所變動，性質上
    屬處分行為，故不動產登記義務人已死亡者，其繼承人應先
    經繼承登記，權利人始得訴請移轉登記。謝宏慶既於109年9
    月13日身故，又無證據證明契約另有訂定或該委任性質不能
    消滅者，則謝宏慶與和德公司間之借名登記契約業因謝宏慶
    死亡，類推適用民法第550條前段規定而消滅，謝宏慶之繼
    承人即謝銘哲、謝銘文、林育豪、謝銘娟、謝佳芸及謝惠羽
    ，即負有於系爭借名登記契約消滅後之移轉返還系爭土地義
    務，和德公司類推適用民法第541條第2項規定，請求上開人
    等移轉返還系爭土地之所有權登記，洵屬有據，應予准許，
    惟因系爭不動產尚未辦理繼承登記，故和德公司一併訴請上
    開人等應共同辦理系爭不動產之繼承登記，核屬正當，亦應
    予准許。又和德公司係以上開規定與民法第179條規定請求
    法院擇一為有利於其之判決，則就民法第179條部分不在贅
    述。
八、綜上所述，台新公司依民法第242條、第823條、第824條、
    第1164條等規定代位謝惠羽訴請其餘繼承人即謝銘哲、謝銘
    文、謝銘文、林育豪、謝銘娟等人，就系爭不動產辦理繼承
    登記後為分割，因本院認系爭不動產實係借名登記於謝宏慶
    名下，而非屬謝宏慶之遺產，台新自無代位請求之可能，其
    主張難認為有理由，應予駁回，至於和德公司訴請確認系爭
    不動產並非謝宏慶之遺產，並就前述借名登記類推適用民法
    第550條前段、第541條第2項等規定，訴請謝銘哲、謝銘文
    、林育豪、謝銘娟、謝佳芸及謝惠羽就系爭不動產辦理繼承
    登記，並將系爭不動產移轉登記與和德公司，則為有理由，
    應予准許。
九、本件事證已臻明確，兩造其餘攻擊防禦方法及所提證據，經
    本院斟酌後，認均不足以影響本判決之結果，自無逐一詳予
    論駁之必要，附此敘明。
十、訴訟費用負擔之依據：民事訴訟法第78條、第85條第2項。
中　　華　　民　　國　 111　　年　　10 　 月　　27　　日
                  民事庭法  官  陳紹瑜 
以上正本係照原本作成。
如不服本判決，應於判決送達後20日內，向本院提出上訴狀並應
記載上訴理由，如於本判決宣示後送達前提起上訴者，應於判決
送達後20日內補提上訴理由書（須附繕本）。             
中　　華　　民　　國　 111　　年　　10　　月　　27　　日
                            書記官  詹禾翊